【裁判字號】    98,訴,863
【裁判日期】    980917
【裁判案由】    侵權行為損害賠償
【裁判全文】
臺灣臺南地方法院民事判決               98年度訴字第863號
原      告  乙○○
                        1
被      告  甲○○
            丙○○
上列當事人間因被告甲○○犯過失重傷害案件，原告提起刑事附
帶民事訴訟請求侵權行為損害賠償，由本院刑事庭裁定（97年度
交附民字第 161號）移送前來，經本院於民國98年9月2日言詞辯
論終結，判決如下：
    主  文
被告應給付原告新臺幣肆拾玖萬捌仟陸佰貳拾元及自民國九十八
年六月十三日起至清償日止，按週年利率百分之五計算之利息。
原告其餘之訴駁回。
訴訟費用由被告負擔六分之一，餘由原告負擔。
本判決原告勝訴部分，得假執行。但被告如以新臺幣肆拾玖萬捌
仟陸佰貳拾元預供擔保，免為假執行。
原告其餘假執行之聲請駁回。
    事  實  及  理  由
一、按訴狀送達後，原告不得將原訴變更或追加他訴，但如有擴
    張或減縮應受判決事項之聲明者，不在此限，民事訴訟法第
    255 條第1項第3款定有明文。本件原告起訴時，原請求被告
    應賠償原告新臺幣（下同）3,173,965 元，並自起訴狀繕本
    送達之翌日起至清償日止，按年利率5%計算之利息。嗣變更
    為被告應給付原告3,173,965 元，及自起訴狀繕本送達「最
    後被告」翌日起至清償日止，按年息5%計算之利息。原告前
    揭訴之變更核係減縮訴之聲明，參諸首揭規定，自為適法。
二、本件被告甲○○經合法通知，未於言詞辯論期日到場，核無
    民事訴訟法第 386條所列各款情形，爰依原告之聲請，由其
    一造辯論而為判決。
三、原告起訴主張，
    (一)被告甲○○於民國96年10月19日10時35分，無照駕駛另一
      被告丙○○所有車牌號碼 2J-7389自小客車，沿臺南縣永
      康市○○里○○路 216巷35弄由南向北行駛，行經與中華
      路216巷1弄無號誌交岔路口時，理應注意車前狀況，隨時
      採取必要之安全措施及車輛行經無號誌之交岔路口，應減
      速慢行，做隨時停車之準備。依當時情形，並無不能注意
      之情事，其竟疏未注意，貿然通過該路口，適有原告駕駛
      NMS-530 重型機車，沿中華路216巷1弄由西向東駛至，因
      被告甲○○未注意車前狀況，超速行駛，致撞擊已行駛超
      過岔口1/2以上之原告，而原告機車被被告自小客車拖行7
      .3公尺。原告經緊急送往財團法人奇美醫院急救，受有腦
      部外傷合併顱內出血、頸椎脊髓損傷、顴骨及上頷骨閉鎖
      性骨折、下頷骨閉鎖陸骨折、右臉撕裂傷30公分，右眼眼
      臉閉鎖不全，右眼視神經病變，視力小於0.01，共住院18
      天。
    (二)被告丙○○為車號 2J-7389自小客車之車主，明知被告甲
      ○○未領有駕駛執照，自無駕駛車輛行駛於公路之權利。
      其竟將所有自小客車出借予被告甲○○使用，對於被告甲
      ○○因無足夠駕駛能力，恐會造成他人損害之情事，應有
      預見可能性，其乃違反保護他人之法律，致原告所有受損
      害，應負賠償之責。
    (三)因故意或過失，不法侵害他人之權利者，負損害賠償責任
      ；違反保護他人之法律，致生損害於他人者，負賠償責任
      ；汽車、機車或其他非依軌道行駛之動力車輛，在使用中
      加損害於他人者，駕駛人應賠償因此所生之損害。不法侵
      害他人之身體或健康者，對於被害人因此喪失或減少勞動
      能力或增加生活上之需要時，應負損害賠償責任；不法侵
      害他人之身體、健康、名譽、自由、信用、隱私、貞操或
      不法侵害其他人格法益而情節重大者，被害人雖非財產上
      之損害，亦得請求賠償相當之金額，民法第184條第l項前
      段、第2項前段、第191條之2、第193條第1項、第195條第
      1 項分別定有明文。原告爰依前揭法文規定向被告請求賠
      償明細如下：
      1.醫療費用：原告遭被告撞傷後送往臺南奇美醫院急救、
        住院、門診迄今仍陸續就醫複診，目前共計支出醫療費
        用25,608元。
      2.住院看護費用：原告於96年10月19日急診即送入加護病
        房，96年10月23日轉入一般病房至96年11月5日出院共1
        8 天，住院期間因行動不便，聘請看護自96年10月23日
        起，至96年11月5日止，照顧生活起居，共支出 30,700
        元。
      3.居家看護費用：原告因車禍事故受有腦部外傷合併顱內
        出血、頸椎脊髓損傷、顴骨及上頷骨閉鎖性骨折、下頷
        骨閉鎖性骨折、右臉撕裂傷30公分，右眼眼臉閉鎖不全
        ，右眼視神經病變，視力小於0.01。於96年10月19日至
        96年11月 5日在臺南奇美醫院住院接受手術治療，於同
        年月 5日出院後，迄今仍陸續回院接受治療。原告接受
        治療期間，因視力模糊及頭暈，上下頷骨骨折無法咀嚼
        ，每日三餐需專人熬煮流質食物，顯需仰賴家人協助照
        顧。原告請求出院後六個月親屬看護費用，按全日看護
        每日2,000元計算，共計360,000元。
      4.交通費用：原告出院後，回診就醫期間需仰賴親人載送
        ，然因親人雖基於親情或親屬關係而為，載送所耗之油
        資、時間，並非不能評價為金錢，故原告雖無實際車資
        之支出，應認受有相當計程車資之交通費用損害。原告
        請求住家往返臺南奇美醫院，回診治療28次，每趟車資
        來回300元，合計交通費用8,400元。
      5.減少工作損失：原告於96年10月19日車禍受傷迄今，身
        體尚未完全復原，原告從事蔬菜批發工作，每月營利15
        0,000 元以上，原告請求休養10個月，以勞工最低平均
        薪資所得，每月17,280元計算，計為172,800元。
      6.喪失勞動能力損失：原告係於37年12月 1日出生，事發
        時為59歲，從事蔬菜批發工作，每日凌晨 4點左右需至
        工作地點搬運蔬菜，車禍前身體相當健康，如依車禍前
        身體狀況，應可工作至65歲。原告受傷時為59歲，距離
        65歲退休尚有5年9個月，因被告車禍過失行為造成原告
        顏面傷殘30公分，依勞工保險條例第53條附表所列等級
        ，屬於第10級，右眼視力小於0.1，依勞工保險條例第5
        3 條附表所列等級，屬於第13級，依強制汽車責任保險
        殘障給付標準表第 4條第3款按其最高殘障等級再升1等
        級，應升為第 9級，復依殘障等級喪失或減少勞動能力
        比率表所示，原告喪失勞動能力之程度為53.83%。依行
        政院勞勞工委員會96年度公布最低平均薪資所得，每月
        17,280元，再依霍夫曼式扣減中間利息計算方法，原告
        共得請求576,457元。
      7.精神慰撫金：原告受傷後，被告既不道歉又不慰問亦無
        賠償，勢必增加原告不滿或怨恨之情緒，自應酌情增加
        慰撫金額。原告受傷部位及苦痛之持續，羞於見人，成
        日憂懼萬狀，視力範圍減少50%， 危繫自身安全程度更
        為加重等後遺症，皆應酌予增加慰撫金額。被告甲○○
        自肇事後，未隻字片語慰問，原告受傷經急救住院18天
        ，現仍未痊癒，被告竟不為聞問，尤添原告之不滿及氣
        憤。原告本有相當不錯之事業，如今卻面臨因傷恐有無
        法工作之困境，心中甚為不安，身心倍受煎熬。為此，
        爰請求200萬元之精神慰撫金以之慰藉。
    (四)並聲明：求為判決，被告應給付原告3,173,965 元，及自
      起訴狀繕本送達最後被告翌日起至清償日止，按年息5%計
      算之利息，及願供擔保，請准宣告假執行。
四、被告甲○○未於言詞辯論期日到場，亦未提出書狀作何聲明
    或陳述。另被告丙○○則以，
    (一)被告丙○○與被告甲○○已於94年間協議離婚，離婚後被
      告甲○○留下數百萬元債務予被告丙○○及被告丙○○之
      親人承擔。被告丙○○之所以為車主，乃因債權人要求，
      並將車子設定為清償債務完畢前，不得有轉賣亦或借貸之
      事宜。為保障債權人之權益，又考量子女皆歸男方，擔心
      子女民生及照顧接送等等問題，遂將車子方便予被告甲○
      ○使用。嗣於96年10月19日上午被告甲○○駕駛車牌號碼
      2J-7389 號自用小客車，在臺南縣永康市與原告發生碰撞
      ，致原告受傷，被告丙○○雖為車主，惟於事故迄今 2年
      多才知情。被告甲○○並未告知所發生之事實，期間又未
      收到刑事附帶民事起訴書。被告丙○○於借予被告甲○○
      車子之使用期間，並不知被告甲○○無照駕駛。被告丙○
      ○對於原告起訴內容並不清楚，被告甲○○亦未告知事情
      始末，僅從他人得知，被告甲○○與原告已達和解等語，
      資為辯解。並聲明：求為判決，駁回原告之訴及其假執行
      之聲請，及如受不利之判決，願提供擔保請准宣告免為假
      執行。
五、(一)下列事實經到場兩造協議後列為不爭之事項（本審卷第35
      頁背面至第36頁背面），爰作為本件判決之基礎：
      1.被告甲○○原考領有普通小型車駕駛執照，嗣經公路監
        理機關於92年11月 4日裁決逕行註銷，未再重新考領普
        通小型車駕駛執照，屬無駕駛執照之人，不得駕駛自小
        客車。被告甲○○於96年10月19日上午10時35分許，駕
        駛車牌號碼 2J-7389號自小客車，沿臺南縣永康市○○
        路216巷35弄由南往北方向行駛，途經該路段與中華路2
        16巷 1弄無號誌交岔路口時，本應注意車前狀況，隨時
        採取必要之安全措施及車輛行經無號誌之交岔路口，應
        減速慢行，做隨時停車之準備，而依當時天候晴朗、日
        間自然光線、柏油路面乾燥、無缺陷、無障礙物、視距
        復屬良好，並無不能注意之情事，其竟疏未注意，即貿
        然通過該交岔路口，適有原告亦疏未注意飲用酒類後其
        吐氣所含酒精濃度超過每公升0.25毫克或血液中酒精濃
        度超過百分之0.05以上，不得駕車，其仍於飲酒後不能
        全安駕駛之情形下（原告經送醫後抽血檢驗結果，測得
        其血液中含酒精濃度達118.8mg/dl，換算成呼氣中之酒
        精濃度為每公升0.59毫克，原告所涉酒後駕車公共危險
        罪部分，業經本院以97年度交簡字第 713號刑事簡易判
        決，判處罰金新臺幣2萬元，如易科罰金，以1,000元折
        算一日，並於97年5月5日確定），騎乘車牌號碼NMS-53
        0 號重型機車，沿中華路216巷1弄自西往東方向行駛至
        該交岔路口，致受酒精影響，無法集中注意力，而遭被
        告甲○○所駕駛自小客車之前車頭，撞擊其所騎乘機車
        之左側車身，原告因而受有頭部外傷合併顱內出血、頸
        椎脊髓損傷、顴骨及上顎骨閉鎖性骨折、下顎骨閉鎖性
        骨折、右臉撕裂傷30公分之傷害，及右眼眼瞼閉鎖不全
        與右眼視神經病變等視能嚴重減損之重傷害。被告甲○
        ○則因過失傷害人致重傷，經本院以97年度交易字第26
        5 號刑事判決判處有期徒刑5月，如易科罰金，以1,000
        元折算一日確定。
      2.被告丙○○為車牌號碼2J-7389號自小客車所有人。
      3.被告甲○○與被告丙○○於86年 4月10日結婚，94年12
        月1日離婚。
      4.被告甲○○於91年 3月26日考領有普通小型車駕照，於
        92年11月 4日經裁決逕註銷其普通小型車駕照，嗣於97
        年4月22日重新考領普通小型車駕照。
      5.兩造合意原告因前揭車禍所支出25,000元醫療費用為必
        要。
      6.兩造合意原告因前揭車禍所支出30,000元住院看護費用
        為必要。
      7.兩造合意原告因前揭車禍所支出以四個月每月17,280元
        為計算，合計為69,120元居家看護費用為必要。
      8.兩造合意原告因前揭車禍所支出4,000 元交通費用為必
        要。
      9.兩造合意原告因前揭車禍而減少工作損失，以車禍受傷
        後有四個月不能完全工作，每月以17,280元為計算標準
        ，合計69,120元為允當。
     10.兩造合意原告因前揭車禍而減少勞動能力損害，扣除中
        間利息後，以100,000元為允當。
     11.兩造合意前揭車禍之發生原告與被告甲○○之過失比例
        均為50%。
    (二)下列事項經到場兩造協議後，列為爭執要點，爰作為本件
      判決所應審究之範圍（本審卷第36頁背面）：
      1.被告丙○○是否應對原告負侵權行為損害賠償責任？
      2.原告請求非財產上損害即精神慰撫金以若干為適當？
六、茲就上開兩造爭執要旨，分述本院得心證理由如下：
    (一)1.按因故意或過失，不法侵害他人之權利者，負損害賠償
        責任，民法第184條第1項前段定有明文。本件被告甲○
        ○原考領有普通小型車駕駛執照，嗣經公路監理機關於
        92年11月 4日裁決逕行註銷，未再重新考領普通小型車
        駕駛執照，屬無駕駛執照之人，不得駕駛自小客車，被
        告甲○○於96年10月19日上午10時35分許，駕駛車牌號
        碼2J-7389號自小客車，沿臺南縣永康市○○路216巷35
        弄由南往北方向行駛，途經該路段與中華路216巷1弄無
        號誌交岔路口時，本應注意車前狀況，隨時採取必要之
        安全措施及車輛行經無號誌之交岔路口，應減速慢行，
        做隨時停車之準備，而依當時天候晴朗、日間自然光線
        、柏油路面乾燥、無缺陷、無障礙物、視距復屬良好，
        並無不能注意之情事，其竟疏未注意，即貿然通過該交
        岔路口，適有原告亦疏未注意飲用酒類後其吐氣所含酒
        精濃度超過每公升0.25毫克或血液中酒精濃度超過百分
        之0.05以上，不得駕車，其仍於飲酒後不能全安駕駛之
        情形下（原告經送醫後抽血檢驗結果，測得其血液中含
        酒精濃度達118.8mg/dl，換算成呼氣中之酒精濃度為每
        公升0.59毫克，原告所涉酒後駕車公共危險罪部分，業
        經本院以97年度交簡字第 713號刑事簡易判決，判處罰
        金2萬元，如易科罰金，以1,000元折算一日，並於97年
        5月5日確定）， 騎乘車牌號碼NMS-530號重型機車，沿
        中華路216巷1弄自西往東方向行駛至該交岔路口，致受
        酒精影響，無法集中注意力，而遭被告甲○○所駕駛自
        小客車之前車頭，撞擊其所騎乘機車之左側車身，原告
        因而受有頭部外傷合併顱內出血、頸椎脊髓損傷、顴骨
        及上顎骨閉鎖性骨折、下顎骨閉鎖性骨折、右臉撕裂傷
        30公分之傷害，及右眼眼瞼閉鎖不全與右眼視神經病變
        等視能嚴重減損之重傷害。被告甲○○則因過失傷害人
        致重傷，經本院以97年度交易字第 265號刑事判決判處
        有期徒刑5月，如易科罰金，以1,000元折算一日確定等
        情，有如前揭到場兩造所不爭之事實，並據本院調閱97
        年度交易字第265號、97年度交簡字第713號刑事卷宗查
        明屬實，自堪信為真實。是依前述情節，被告甲○○就
        前揭車禍致原告受有上開重傷害之事實，為有過失灼然
        。被告甲○○依上開法文規定，自應對原告負損害賠償
        之責甚明。
      2.按違反保護他人之法律，致生損害於他人者，負賠償責
        任，民法第184條第2項前段定有明文。明知他人未領有
        駕駛執照或駕駛執照業經註銷，仍將該小客車交其駕駛
        ，顯違道路交通管理處罰條例第21條第1項第 1、5款之
        規定，亦即違反保護他人之法律（最高法院著有67年台
        上字第2111號判例參照）。本件被告甲○○與被告丙○
        ○係於86年4月10日結婚，94年12月1日離婚。至於被告
        甲○○係於91年 3月26日考領有普通小型車駕照，於92
        年11月4日經裁決逕註銷其普通小型車駕照，嗣於97年4
        月22日始重新考領普通小型車駕照等情，亦有如前揭不
        爭事項所示。則被告甲○○既於92年11月 4日經裁決註
        銷其普通小型車駕照，是依道路交通管理處罰條例第21
        條第1項第5款規定，自不得駕駛小客車至明。而被告甲
        ○○小型車駕照遭註時，被告二人仍為夫妻關係，是被
        告丙○○自難以諉為不知被告甲○○其駕照已遭註銷甚
        明。再者，被告丙○○亦自承其常接到該車輛之罰單等
        語（本審卷第39頁第 3行），顯見被告丙○○非不能得
        知被告甲○○之駕照已遭註銷之事實。其次，本件事故
        發生係在96年10月19日，距被告甲○○駕照遭註銷約有
        四年期間，則於長達約四年期間，被告丙○○自難諉為
        不知被告甲○○駕照已遭註銷之事實灼然。況被告丙○
        ○既將所有車牌號碼 2J-7389號自小客車交給被告甲○
        ○使用，自應隨時留意被告甲○○是否仍持有合格駕照
        ，以保持使用該車輛之人，有適當之資格得以駕駛該車
        輛。乃被告丙○○竟於被告甲○○普通小型車駕照遭註
        銷後，仍允許其駕駛該車，致生本件事故，被告丙○○
        前揭所為，依上開法文說明，顯然違反保護他人之法律
        ，並與本件事故之發生有相當之因果關係，足堪認定。
        被告丙○○辯稱不知被告甲○○為無照駕駛等語，依上
        說明，尚非可採為免責之依據灼然。是原告依民法第18
        4條第2項前段請求被告丙○○負損害賠償，自屬有據，
        已無疑義。另被告丙○○辯稱被告甲○○已與原告已達
        和解等語，並未舉證以實其說，是其此部分所辯，亦非
        可採。
    (二)按不法侵害他人之身體或健康者，對於被害人因此喪失或
      減少勞動能力，或增加生活上之需要時，應負損害賠償責
      任；不法侵害他人之身體、健康、名譽、自由、信用、隱
      私、貞操，或不法侵害其他人格法益而情節重大者，被害
      人雖非財產上之損害，亦得請求賠償相當之金額，民法第
      193條第1項、第195條第1項前段，分別定有明文。原告請
      求被告損害賠償，既於法有據，有如前述，則本件原告請
      求之各項損害，玆分別論述如下︰
      1.醫療費用部分：此部分經兩造協議原告因系爭車禍所受
        傷害其醫療必要費用為25,000元等情，有如前揭兩造不
        爭執事項所示，是原告於此範圍內之請求，核屬有據，
        逾此範圍之請求，尚嫌乏據。
      2.住院看護費用部分：此部分經兩造協議原告因系爭車禍
        所受傷害其住院看護費用以30,000元為必要等情，有如
        前揭兩造不爭執事項所示，是原告於此範圍內之請求，
        核屬有據，逾此範圍之請求，尚嫌乏據。
      3.居家看護費用部分：此部分經兩造協議原告因系爭車禍
        所受傷害其居家看護費用醫以69,120元為必要等情，有
        如前揭兩造不爭執事項所示，是原告於此範圍內之請求
        ，核屬有據，逾此範圍之請求，尚嫌乏據。
      4.交通費用部分：此部分經兩造協議原告因系爭車禍所受
        傷害其支出之交通費用以4,000 元為必要等情，有如前
        揭兩造不爭執事項所示，是原告於此範圍內之請求，核
        屬有據，逾此範圍之請求，尚嫌乏據。
      5.減少工作損失部分：此部分經兩造協議原告因系爭車禍
        所受傷害其減少工作損失以69,120元為允當等情，有如
        前揭兩造不爭執事項所示，是原告於此範圍內之請求，
        核屬有據，逾此範圍之請求，尚嫌乏據。
      6.喪失勞動能力損失部分：此部分經兩造協議原告因系爭
        車禍所受傷害，其喪失勞動能力損失並扣除中間利息後
        以100,000 元為允當等情，有如前揭兩造不爭執事項所
        示，是原告於此範圍內之請求，核屬有據，逾此範圍之
        請求，尚嫌乏據。
      7.精神慰撫金部分：原告因前揭車禍受有頭部外傷合併顱
        內出血、頸椎脊髓損傷、顴骨及上顎骨閉鎖性骨折、下
        顎骨閉鎖性骨折、右臉撕裂傷30公分之傷害，及右眼眼
        瞼閉鎖不全與右眼視神經病變等視能嚴重減損之重傷害
        等情，有如前述。本院爰斟酌原告因受傷狀況所受痛苦
        ，並參酌原告為國小畢業，事發時從事買賣蔬菜工作；
        被告丙○○則為高職畢，從事餐廳服務工作，渠等均無
        特殊之社會地位、能力及持有專業證照等情，分據渠等
        陳明在卷，且互不爭執真正等一切狀況後，認原告請求
        被告賠償精神慰撫金以70萬元，允為適當，應予准許，
        原告逾此請求，自嫌過高，核屬無據。
      8.綜上所述，原告所得請求賠償之金額合計為997,240 元
        【計算式： 25,000元＋30,000元＋69,120元＋4,000元
        ＋69,120元＋100,000元＋700,000元＝997,240元】 。
七、按損害之發生或擴大，被害人與有過失者，法院得減輕賠償
    金額，或免除之。民法第217條第1項定有明文。本件原告就
    前揭車禍事故之發生，亦有所過失，兩造並合意前揭車禍之
    發生，原告與被告甲○○之過失比例均為50%，亦有如前揭
    不爭執事項所示。是被告自得依上開規定減輕其賠償，本件
    按過失比例減輕後，原告得請求被告賠償之金額為498,620
    元【計算式：997,240元×50%】。
八、從而，本件原告本於侵權行為損害賠償之法律關係請求被告
    賠償損害，於訴請被告給付498,620元，及自起訴狀繕本送
    達最後被告翌日（即98年6月13日）起至清償日止，按週年
    利率5%計算法定遲延利息之範圍內，核屬有據，為有理由，
    應予准許，逾此範圍所為之請求，則屬無據，為無理由，應
    予駁回。
九、本件所命被告給付之金額未逾50萬元，爰依民事訴訟法第38
    9條第1項第5款規定，依職權宣告假執行，被告丙○○陳明
    願供擔保，聲請宣告免為假執行，經核原告勝訴部分，合於
    法律規定，而被告甲○○雖未陳明願供擔保聲請宣告免為假
    執行，惟為衡平起見，爰均並酌定相當之擔保金額，併為免
    予假執行之宣告。又原告其餘假執行之聲請，因訴之駁回而
    失所依據，不予准許。
十、因本案事證已臻明確，兩造其餘主張陳述及所提之證據，均
    毋庸再予審酌，附此敘明。
十一、據上論結：原告之訴為一部有理由、一部無理由，依民事
      訴訟法第385條第1項前段、第79條、第85條第1項前段、
      第389 條第1項第5款、第392條第2項，判決如主文。
中    華    民    國    98    年    9     月    17    日
                  民事第一庭    法  官  王漢章
以上正本，係照原本作成。
如對本判決上訴，須於判決送達後20日內向本院提出上訴狀
中    華    民    國    98    年    9     月    17    日
                                書記官  林木村


司法院資訊處製作；財團法人民間司法改革基金會備份。
